臺灣雲林地方法院刑事判決　　　　　　　　　　　　　九十三年度訴字第二六九號
　　公　訴　人　臺灣雲林地方法院檢察署檢察官
　　被　　　告　甲○○
右列被告因妨害自由案件，經檢察官提起公訴（九十二年度偵字第四六三八號），本
院判決如左：
    主  文
甲○○無罪。
    理  由
一、公訴意旨略以：被告甲○○與某姓名年籍不詳之蔣姓成年男子乃以經營地下錢莊
    為業。緣丙○○於民國九十二年九月、十月間，陸續向甲○○等人借款新台幣（
    下同）五、六萬元未能如期清償，嗣甲○○於同年十一月三日十五時許，騎車號
    ＬＧＧ—二三一號機車搭載戊○○行經雲林縣斗六市○○路某７—ＥＬＥＶＥＮ
    商店前，見丁○○亦騎乘車號ＫＺ二—六七六號機車搭載丙○○行經該處，便驅
    車向前告知丙○○伊朋友有要事找丙○○，要丙○○等人在該處等候，隨即以行
    動電話門號0000000000號撥打電話通知蔣姓男子前來，嗣該蔣姓男子
    與一名姓名年籍不詳之成年男子駕駛車號不詳之自小客車到場後，甲○○即趁丁○○進入７—ＥＬＥＶＥＮ商店內購賣物品之際，要丙○○上車前往他處商談債
    務，經丙○○拒絕後，丙○○即趁隙以行動電話門號0000000000號打
    電話報警，惟尚未向雲林縣警察局勤務中心人員說明情況時，又遭甲○○、蔣姓
    男子及該不詳姓名男子三人基於剝奪丙○○行動自由之犯意聯絡，共同動手以強
    拉之方式，將丙○○押上前開自小客車，而以此非法方法剝奪丙○○之行動自由
    。適丁○○由商店內走出，甲○○等人即問丁○○要否一同上車，丁○○因顧忌
    丙○○之安全，乃坐上前開自小客車內，而將伊原所騎乘之上開機車交給甲○○
    。嗣丙○○與丁○○上車後，甲○○等人便要求丙○○打電話籌款一萬一千元將
    所積欠債務償還後，始讓其離去，此時甲○○則騎乘丁○○之上開機車在斗六市
    區隨意繞行，其他人則駕車尾隨在後，等待丙○○聯絡其親友以取款。嗣由丙○○某不詳姓名綽號「阿家」之友人告以雲林縣警察局斗六分局（下稱斗六分局）
    警員乙○○之行動電話門號0000000000號後，丙○○即以伊前開行動
    電話撥打電話予警員乙○○，由警員乙○○指定於斗六市王鏘汽車旅館交款，經
    甲○○於當日十七時許前往取款時，為警員當場逮捕。甲○○遭逮捕後，經警要
    求伊撥打電話通知其餘共犯，而由甲○○以伊前開行動電話撥打電話予蔣姓男子
    之0000000000號行動電話門號後，丙○○及丁○○始經蔣姓男子等人
    載至斗六分局門口釋放。因認被告涉犯刑法第三百零二條第一項之妨害自由罪嫌
    等語。
二、按犯罪事實應依證據認定之，無證據不得認定犯罪事實；不能證明被告犯罪或其
    行為不罰者，應諭知無罪之判決，刑事訴訟法第一百五十四條第二項、第三百零
    一條第一項分別定有明文。又認定犯罪事實所憑之證據，雖不以直接證據為限，
    間接證據亦包括在內；然而無論直接或間接證據，其為訴訟上之證明，須於通常
    一般之人均不致有所懷疑，而得確信其為真實之程度者，始得據為有罪之認定，
    倘其證明尚未達到此一程度，而有合理之懷疑存在時，即無從為有罪之認定，最
    高法院著有七十六年台上字第四九八六號判例意旨可稽。再按刑法第三百零二條
    第一項所稱「以其他非法方法」剝奪人之行動自由，係指凡施以拘禁以外之其他
    不法方法，客觀上足以侵害或限制他人基於自由意思之決定，而欲離去特定處所
    之行動自由可能者，無論其究屬積極之作為或消極之不作為形式，亦不問是否施
    用直接強制力，均足當之。是若客觀上並無何足以侵害或限制他人基於自由意思
    之決定，而欲離去特定處所之行動自由可能之非法行為者，即難以妨害自由罪相
    繩。
三、本件公訴人認被告甲○○涉有上述犯嫌，無非以丙○○、丁○○在警、偵訊中之
    證述、承辦警員乙○○所製作之職務報告一紙，以及雙向通聯記錄五份，為其所
    憑之論據。訊據被告甲○○固坦承其於右揭時間，騎機車搭載戊○○與丙○○、
    丁○○在斗六市○○路某７—ＥＬＥＶＥＮ商店前（下稱第一現場）相遇，並由
    其以自己使用之0000000000號行動電話撥打電話通知蔣姓男子前來與
    丙○○商討債務問題，嗣後並騎機車隨同坐在蔣姓男子所駕駛之自用小客車（車
    號不明）內之丙○○、丁○○及另名姓名年籍不詳之成年男子，一同前往斗六市
    公正派出所附近之空地（下稱第二現場），再由其騎車號ＫＺ二—六七六號機車
    前往斗六市王鏘汽車旅館取款，遭警逮捕後，也有撥打蔣姓男子之000000
    0000號行動電話，並告以「我人在警局」等語後，丙○○及丁○○始經蔣姓
    男子等人載至斗六分局門口下車之事實，惟堅詞否認有何妨害自由犯行，辯稱：
    丙○○並沒有欠我五、六萬元，也沒有經營地下錢莊，我也沒有強行押走丙○○
    ，那天下午二、三點左右，我騎機車遇到丙○○，我就問他說，聽說你有欠「蔣
    仔」的錢，我跟他說聽說只有一萬多元而已，要跟人家處理，不然我幫你打電話
    聯絡他來好了。丙○○就說好，我就撥打電話給「蔣仔」，我先跟「蔣仔」說話
    之後，就把電話交給丙○○聽，後來他們就約在７—ＥＬＥＶＥＮ對面的海產店
    那邊等，大約過了十幾分鐘後，「蔣仔」他們就開車來了。他們來了之後，就在
    那邊聊天，問丙○○是要如何處理，我只是在旁邊聽，看他們的臉色也沒有很兇
    。他們講了大約十幾分鐘，後來海產店快要營業了，蔣仔與丙○○他們就說不然
    到其他地方去談，後來就到一個空地去談，我就看到丙○○一直打電話借錢，後
    來丙○○的朋友就說要把錢拿到王鏘汽車旅館，丙○○說要去拿，蔣仔向丙○○
    開玩笑說，你不要錢拿一拿後不回來了，我就跟「蔣仔」說我幫你們去拿好了，
    你們繼續聊。後來我到王鏘汽車旅館時，警察他們就過來了，我在警局打電話給
    「蔣仔」，是警察叫我打的等語。經查：
  (一)本案並無確切之證據證明被告有何妨害自由之動機：被害人即證人丙○○固分別
    於檢察官訊問時及本院審理時指證：「我於九十二年九月十八日向他們先借二萬
    元，之後陸陸續續借高達五、六萬元。我打0000000000號電話向他借
    錢。我向他們借錢利息以一萬元為單位，每十天利息二千元。我直到九十二年十
    月二十二日全部還清借款」（見九十二年十一月三日丙○○警訊筆錄，警卷第八
    頁）、「我只有見過開車來的那名男子和甲○○，他們都是刊廣告借錢給人的，
    我陸陸續續有向他們借過錢，最後是借了三萬元，我還有一張本票在他們那裡不
    還我，開車來的那人，我不知道他叫什麼名字，但在報紙上聯絡人是『蔣先生』
    。我之前不認識甲○○，是借錢後才認識的。」（見九十三年三月三日檢察官訊
    問筆錄，偵卷第三十頁、第三十三頁）、「我和甲○○是打電話借錢才認識的，
    之前沒有見過甲○○，我不知道甲○○從事何業，甲○○電話是朋友告訴我的，
    電話號碼我忘記了。我從九十二年九月間開始就打電話向甲○○借錢，那一次是
    借一萬元先扣二千元，還款時間不知道是十天或是二十天我忘記了，一共拿了一
    萬六千元，並由甲○○與一名男子在斗六圓環拿給我，後來還了之後，陸陸續續
    還有再借，總共借了三、四次，我都是打那支電話，但是接了人不一定是甲○○
    ，拿錢來的人也不一定是甲○○。我在警訊中說0000000000號電話應
    該是他們的電話，我是打這支電話向他們借錢，打的時候都是被告或者被告的朋
    友接的，我有看過廣告傳單，但這支電話是朋友介紹的，我朋友說打這支電話跟
    姓蔣的人聯絡，我有打這支電話向蔣姓男子借過錢，我打過去時，我都說我要找
    姓蔣的人，我不知道那次在斗六圓環交錢時，在甲○○旁邊的那名男子是否姓蔣
    ，但他是本案開車來的那二個人其中一人」等語（見九十三年十一月十五日審判
    筆錄），惟此不僅為被告所否認，辯稱：丙○○曾向我借一、二千元，但是都沒
    有還我，後來他要跟我借時，我就不借他了，他並沒有欠我五、六萬元，000
    0000000號不是我的電話，我也沒有去斗六圓環交錢給丙○○。我是遊藝
    場的員工，「蔣仔」是我們的客人，所以我認識「蔣仔」，「蔣仔」有跟我提起
    丙○○欠他錢，我有問欠錢的原因，「蔣仔」說是欠毒品的錢等語，且就如何與
    金主取得接觸之管道，證人丙○○之證述亦見前後不一，加以證人丙○○所證述
    ：報紙上聯絡人是『蔣先生』、友人所介紹之0000000000號，其聯絡
    人亦為蔣姓之人等情，無一與被告有關，證人丙○○亦未能提出相關債權債務證
    明，以供本院審酌，縱認證人丙○○所證甲○○曾與一名姓名年籍不詳之人在斗
    六圓環交錢給證人丙○○一節屬實（此部分為被告所否認），亦難逕謂被告與證
    人丙○○間有何債權債務關係。被告與證人丙○○間之債權債務關係既無法證明
    ，則被告是否會因為一件事不關己、債務金額又不高（據證人丙○○於警訊及檢
    察官訊問時證稱只有利息一萬一千元）的民事債務糾葛，而甘冒遭刑事訴追之風
    險，公然強押丙○○，實不無疑問。
  (二)丙○○之指證，除與證人丁○○所證迥異（詳如後述）外，或多有前後不一之處
    ，或與常情、事理不符，故丙○○關於被害情節之指證，尚不足採信：
    1.就離開第一現場前之案發情節部分：
      (1)丙○○（以被害人身分）於警訊時陳訴：「於九十二年十一月三日約下午十
        五時許，在斗六市○○路７—ＥＬＥＶＥＮ超商旁，我遭三人毆打並強行押
        我上車。毆打我及強行押走我之三人，二人我認識，但我不知道他們真實年
        籍資料，另外一人我均未見過。以前我有向他們借錢，有還他們錢，但是今
        天在斗六市○○路７—ＥＬＥＶＥＮ超商遇到一人，該員立即打電話通知另
        外二名男子，過沒多久該二名男子共同駕駛一輛紫色自小客車（車號我不知
        道）前來，當時我人坐在機車上，他們三人就一同走到我身旁，叫我上車，
        我不願意上車，們三人就一起毆打我，並強行押上車載走，上車後他們就叫
        我拿出之前向他們所借之利息，還完之後才能回去。他們用手毆打我，沒有
        持凶器。他們三人用手毆打我頭部，有無受傷我不知道。我被他們強押走後
        有報案（因我害怕被他們知道，所以不敢大聲回答）。甲○○就是毆打並強
        行押我上車的人」等語（見丙○○九十二年十一月三日警訊筆錄，警卷第七
        頁至第八頁）。
      (2)證人丙○○於檢察官面前證稱：「當天我和丁○○一起去街上，丁○○騎機
        車載我，我在中華路時就有看到甲○○，後來在中山路那邊甲○○（車上有
        載一個女生）騎到我機車的旁邊，說和他一起工作的朋友有事要找我，要我
        等一下，我想說沒有什麼，因為我錢都已經還了，我就留下來。我和丁○○
        停下車來在７—ＥＬＥＶＥＮ那邊等，甲○○就打電話給他的朋友，打完電
        話後甲○○的朋友很快就開車來，並還帶了另一個朋友，甲○○要我上車，
        我不要，他們三人就強拉我上車，當時丁○○到７—ＥＬＥＶＥＮ裡去買東
        西，剩下我一人在場，當時他們三個人都下車拉我要我上車，甲○○跟開車
        的那個人要我把欠他們的錢還清，並說要帶我去餐廳內談一談，我說已還清
        了，沒有什麼好說的。我先被他們拉到車子後座的中間，甲○○坐到副駕駛
        座，原來坐副駕駛座的那個人來坐在我的旁邊，我被拉上車後，丁○○從７
        —ＥＬＥＶＥＮ出來，他們就跟丁○○講，可以一起來，丁○○就上車坐我
        的旁邊。甲○○的車由他的女朋友騎走，丁○○的機車是何人騎走的我不清
        楚，因為當時我被打到眼睛，沒有看到。在７—ＥＬＥＶＥＮ前要被拉上車
        時，我有按一一○報案，但沒有機會講話。」等語（見九十三年三月三日檢
        察官訊問筆錄，偵卷第二九頁至第三十頁）。
      (3)證人丙○○於本院審理時則證述：「（九十二年十一月三日的下午你跟何人
        在一起？）我跟丁○○在一起，由丁○○騎機車。（在斗六市○○路時是否
        有遇到被告？）有。（可有詳細描述當時遇到情況？）當時在路上遇到被告
        騎機車載一個女生，被告叫我們停下來說有事要告訴我。我們就停在中山路
        ７—ＥＬＥＶＥＮ商店對面，在一家海產店前面。（你在７—ＥＬＥＶＥＮ
        的對面停下來，是自己停下來還是被告強拉你停下來？）自己停下來。（你
        停下來的時候，被告有無跟你講什麼？）說之前借的錢還沒有還清。我說已
        經還清了，被告他就說還有利息。（被告當場有打手機給他的朋友？）有，
        是跟我講話之中打的。他說他現在人在哪裡。（他有無叫那人過來？）後來
        有二個人（一個看過，另一個不認識）開自用小客車來，但不知道是不是與
        被告通電話的那個人。（你與被告講話時，丁○○是否有在你旁邊？）原本
        有，後來丁○○到７—ＥＬＥＶＥＮ裡面。（後來那兩人來了以後，有跟你
        說什麼？）說要找個地方講話，我就說在這邊講就好了。（當時丁○○有無
        在你旁邊？）沒有，後來要走時他才出來。（你說要走是指何種情況？）就
        是要跟他們走的時候。（你剛才不是有說，你跟他們講在這邊談就好了，為
        何後來又會跟他們走？）因為有拉扯，他們說要找地方，我不要跟他們去，
        後來與他們有拉扯，他們就把我推到車上。（你說他們有把你推到車上有無
        包括被告？）不清楚，我沒有看到何人推我，我只知道有人推我，我不知道
        是誰推我。（除了你上車外，被告是否有上車？）我不確定。（他們在上車
        之前有無打你？）就有拉扯，言語有比較兇。（你有無打你的手機報警？）
        有，應該是用0000000000號行動電話打的。（何時打的？）拉扯
        之前，但是我沒有講到話。（是在開車那二人來之前或是之後？）來了之後
        。（你那時為何要報警？）因為他們不讓我走。（你是否當著他們的面打手
        機？）不是，我是先按好號碼，後來因為拉扯就沒有講了，他們不知道我打
        給誰。（他們到底有無看到你有按手機？）不清楚，但是我要講時他們不讓
        我講。（丁○○為何會上車？）他怕他們對我怎麼樣，所以就跟上車。（聊
        天地點是在市區？）是。（往來人車是否多？）不會很多。（你說你被強推
        上車為何當時沒有呼叫？）因為他們說要換個地方講話，我不知道他們不讓
        我走。（你不是說你是被強推上車？）是的。（為何不呼叫？）我不知道。
        （你說你被強推上車如何推法？）當時我站在車門旁邊，他們人就站在我前
        面，我的身後就是車門。他們就把我推到車子裡面。（你說他們把你推到車
        子裡面，車門是何人打開的？）我不知道，因為當時我在掙扎。（在你被推
        到車子裡面的時候，車門是開的，還是關的？）原本是關的，但是後來他們
        要推我上車時，車門不知道是何人開的。（他們在推你進入車子之前他們是
        站在你前面，是何人站在你前面？）被告以及後來開車來的那二人。除了這
        三人之外，沒有其他人。（他們三人何人推你進入車子裡面？）我知道有人
        推，但我不知道是何人推我。（他們三人既然站在你前面，為何不知道何人
        推你？）應該是他們三人都有推，但是我不確定是何人。（他們手上有無拿
        工具？他們其中一人有拿警棍。（拿警棍是否為被告？）不是。（你為何在
        警訊及檢察官訊問時，都沒有提到有拿警棍？）因為那個人有拿警棍，但是
        沒有拿警棍對我怎麼樣。（他們三人有無毆打你？）沒有。（他們三人有無
        出手打你頭部？）我的頭部有撞到東西，但是我不知道是否被他們打的。（
        有無被打眼睛？）當時眼睛有撞到東西，但是我不知道是否為他們打我的。
        （被告他們三人推你，推你身體哪個地方？）從背部、手臂處推入。（你跟
        他們面對面，他們如何從背部推你？）他們三人是從我旁邊推，他們三人並
        不是完全站在我前面，而是呈一個弧形。（你們離開時，被告的女朋友有無
        跟去？）她可能騎機車走，因為後來都沒有跟我們在一起。（你們離開海產
        店時幾人上車？）四個。（你們離開海產店時，被告有無坐上車？）忘記了
        。我記得有其中一人騎機車，但是我不確定是何人。（那你為何又在檢察官
        訊問時說被告是坐在副駕駛座？）因為我有印象在離開空地（按：指第二現
        場）之後，我們在車上我在打電話借錢時，被告坐在副駕駛座，一直問我到
        底有無借到錢。（你在７—ＥＬＥＶＥＮ對面碰到被告，被告後來有打電話
        叫蔣先生過來，他有無拿電話給你聽？）我忘記了，被告是說他朋友有事情
        要跟我講。（你在海產店前面有被推到車子裡面時，丁○○當時在何處？）
        他跟我說他去７—ＥＬＥＶＥＮ商店，我被推時他不在現場。（在你被推上
        車到被釋放前，你有無跟丁○○表示說要離開？）我沒有跟他說話，我一直
        在打電話。（丁○○在進去７—ＥＬＥＶＥＮ商店前，你有無與被告他們發
        生拉扯？）被告他的朋友來之前都沒有。（丁○○後來為何也跟著上車？）
        他說怕我被人家怎樣，所以才上車。（被告他們有無叫丁○○上車？）我不
        知道。（是否你們都上車了以後，丁○○才回到現場？）是。那時候我們準
        備要走了。（丁○○進去７—ＥＬＥＶＥＮ商店的時候，被告兩個朋友來了
        沒有？）我不知道，因為被告跟我說我錢還沒有還時，我就打電話回家問我
父親，所以那時候我沒有注意到丁○○的情形」等語（見九十三年十一月十
        五日審判筆錄）。
      (4)綜上，證人丙○○所述，有如下瑕疵之處：
        所述前後多見不一：如丙○○是否遭到毆打？被告與該二名男子是否持有
          兇器（警棍等）？何時報案（發生拉扯前？拉扯時？遭強押上車之後？）
          ？被告與該二名男子強押丙○○上車時，丙○○之位置（坐在機車上？在
          自用小客車車門前？）？丁○○上車的原因（擔心丙○○出事？被告與該
          二名男子向丁○○表示可以一起去？）？被告是否上車（若確如證人張勝
          鈞於檢察官面前所證：我被他們拉到車子後座的中間，甲○○坐到副駕駛
          座，原來坐副駕駛座的那個人來坐在我的旁邊等情，則在丁○○上車後，
          該車含駕駛人一共有五個人乘坐，與證人丙○○於本院所證稱離開海產店
          時共有四個人上車等語不符）？等情，證人丙○○前後所述均有不一致之
          處。
        所述亦與常情或事理不合：本件案發第一現場位處人車往來熙攘之市區，
          案發時又正值下午，果若被告與該二名男子確實共同在光天化日之下強行
          押人上車，丙○○自可大聲呼救，藉此引起路人注意，以求脫身，惟並未
          見此（且丙○○先是證稱在發生拉扯前，因為被告與該二名男子不讓他離
          開，所以有報案等語，嗣又證稱被強推上車之沒有呼叫，是因為不知道被
          告與該二名男子不讓他離開等語，所述亦見矛盾）；其次，依前開丙○○
          於本院所為之證詞，丙○○遭強押上車時，既與被告及該二名男子對面而
          立，對於被告及該二名男子施暴之情形應甚為明瞭，惟其於本院就被告及
          該二名男子妨害自由之情節所為之證述語多不詳，且何以在丙○○背對自
          用小客車車門之情形下，仍遭被告及該二名男子從丙○○背部推上車，亦
          未見丙○○為合理之說明。再者，若丙○○確係遭被告及該二名男子強押
          上車，何以被告及該二名男子會讓與丙○○同行之友人丁○○（自願上車
          ）上車，而甘冒在人數上並未佔有絕對優勢之情況下，遭丙○○、丁○○
          聯手抵抗之風險？是證人丙○○所證，顯與常情或事理有違，不足採信。
2.就離開第一現場後之案發情節部分：
      (1)證人丙○○於檢察官訊問時證稱：「（你上車後發生何事？）他們把車開到
        公正派出所附近的停車場，要我拿一萬一千元出來才要讓我走，丁○○的機
        車也被他們騎到停車場來，騎機車的人就上車來，坐在什麼位置我不曉得，
        他們要我打電話去籌錢，我就打電話給我家人和我姐姐，我共打了好幾通，
        我用哪支電話打的我忘記了，後來我聯絡到我的朋友「阿家」，他說要拿錢
        出來，原本是約定在別的地方給錢，因在途中我們坐的車有遇到巡邏車，所
        以後來改在王鏘。我們車就在斗六市繞，等甲○○騎丁○○的機車去王鏘拿
        錢。（你是在何時打電話給派出所？）我聯絡到阿家時，要阿家幫我處理，
        後來就有一個警察打電話到我的手機，那名警察就和甲○○約在王鏘，他們
        以為警察是我那名要拿錢出來的朋友。（後來你是如何下車？）甲○○去拿
        錢被捉到，在派出所打電話給我們車上開車的人，好像是說已被捉到了，要
        放我走，後來那個人掛完電話後就把我和丁○○載去分局，且他們要我幫甲○○講話。我在車上時，丁○○都在車上陪我，他也沒有打電話等語（見九
        十三年三月三日檢察官訊問筆錄，偵卷第三十頁至第三一頁）。
      (2)證人丙○○於本院審理時則證述：「（你們上車之後去哪裡？）去斗六國民
        黨部附近的壹個空地，在那邊停了一會兒，就開車在路上。（你說空地是國
        民黨附近的空地，與你在檢察官訊問時所稱公正派出所附近的停車場是否為
        同一地點？）是。（你們到空地之後做何事情？）我們在那邊停了一會兒，
        他們叫我打電話借錢。（你們四個人停在空地時有無下車？）他們有下車，
        但是我都坐在車上。（你跟何人坐在車上？）他們怕我跑走，所以有一個人
        都坐在我旁邊。（其他人是否有下車？）我不清楚。（丁○○有無下車？）
        忘記了。（你們為何會離開空地？）可能是他們不想在同一個地方待太久，
        他們沒有說為何要離開空地。（你們是否因為被告從警察局打電話說他人在
        警察局後，才離開空地的？）不是。我們離開空地後在街上繞，約定好地點
        說好要去拿錢之後，我們又折返回空地，被告騎機車去拿錢，我們就開車離
        開空地，後來我們車輛在行駛中，被告打電話給他的朋友說他人在警察局。
        （你們第一次去空地時，丁○○機車有無在空地？）有，我們從海產店到空
        地之後，機車就先放在空地，騎機車的人也上車了，後來我們在折返回空地
        ，由被告騎丁○○的機車去拿錢。（你們第一次在空地停留多久？）大約二
        、三十分鐘（你們離開空地之後在市區繞行多久？）大概半小時到壹個小時
        。（你們第二次回到原來的空地之後，在空地停留多久？）沒有多久，因為
        我們到空地後被告就騎丁○○的機車去拿錢，我們就開車離開了。（既然如
        此為何不一起去王鏘汽車旅館拿錢，而要被告自己一人去拿錢？）我不知道
        ，是他們自己講的。（從你在海產店上車後到你被釋放經過多久時間？）大
        約二、三個小時。（你向你朋友籌錢你是在要去停車場之前，或是在停車場
        ，還是車輛在繞行市區時打的？）第一次在停車場時就開始打了。（是否記
        得開車來的那兩人所開車輛的車牌號碼？）不記得。（那時候有無看到車牌
        號碼？）沒有看到等語（見九十三年十一月十五日審判筆錄）。
      (3)綜上所證，除與證人丁○○證述之情節顯有出入外（詳如後述），證人丙○○既遭人非法妨害自由，縱然在被強押之前，因事出倉促，可能無法及時辨
        識歹徒所駕駛車輛之車牌號碼，惟在獲釋後，其既有意追訴被告妨害自由之
        犯行（丙○○於警訊時即表明要對被告及另二名姓名年籍不詳之男子提出妨
        害自由之告訴），竟未記下歹徒所使用車輛之車號以供警方追查，此舉顯亦
        與常情有違。
  (三)證人丁○○證述案發之情節前後不一，於本院審理時並坦承於檢察官訊問時所為
    被告有妨害自由犯行之證詞並不實在，是證人丁○○於警訊及檢察官訊問時所述
    ，尚難據為認定被告有何妨害自由犯行之依據：
    1.證人即案發當日與丙○○同行之友人丁○○於警訊時陳稱：丙○○於九十二年
      十一月三日下午約十五時，在斗六市○○路７—ＥＬＥＶＥＮ遭三名男子毆打
      並強行押上車時，我沒有在場，我從該商店出來時，丙○○已在車上。我和他
      們共乘一輛車離開現場，是因他們三人叫我一起去，對他們才有保障。他們因
      金錢上糾紛而毆打丙○○並強行押上車。他們三人沒有持兇器。甲○○是騎我
      所有之機車車號ＫＺ二—六七六號機車要去王鏘汽車旅館前拿錢等語（見丁○○九十二年十一月三日警訊筆錄，警卷第五頁至第六頁）。
    2.證人丁○○於檢察官訊問時證稱：我載丙○○騎摩托車去斗六買東西，遇到丙○○的朋友（騎摩托車來），我們停下車講話，當時我在場，但沒有聽他們說
      什麼，後來丙○○的朋友有打電話，有一台轎車過來，車上坐二個人，二人下
      車後和丙○○在講話，我就說要去７—ＥＬＥＶＥＮ內買東西，我買完出來後
      ，見丙○○在他們車上，對方說要給丙○○一個保障，就問我要不要上車，我
      就自願上車。我看到丙○○時，他有說要下車。是他們拉丙○○上車的，我在
      ７—ＥＬＥＶＥＮ裡有看到丙○○和他們在拉扯，我不清楚該騎機車的男子有
      拉無丙○○上車。他有載一個女朋友，他的女朋友把對方的機車騎走了，原來
      騎機車的那人就騎我的機車走，我們的車就跟在我的機車後面，在車上我是坐
      在前座駕駛座旁，丙○○坐在後座，後面有人押著丙○○，我在車上有聽到他
      們要丙○○去籌錢，後來車子就開到一個空地，機車和我們的車子都停下來，
      丙○○有聯絡到人要拿錢過來，丙○○就跟騎機車的人（就是原本所遇到騎機
      車的那人）說要他去某處拿錢，該騎機車的人一直都未坐上我們的車。後來該
      騎機車的人出去拿錢，差不多過了一個鐘頭他打電話過來，說他人已在警察局
      等語（見九十三年三月三日檢察官訊問筆錄，偵卷第三一頁至第三二頁）。
    3.證人丁○○於本院審理時則證述：「（可否詳細說明當日碰到被告的情形？）
      我和丙○○兩人騎機車去買東西，我騎機車載丙○○，在到達案發現場前（即
      ７—ＥＬＥＶＥＮ商店），就遇到甲○○騎機車後載一個女生，我們邊騎邊談
      話，是丙○○和甲○○在交談，我沒有和甲○○交談，因為在本案之前我不認
      識甲○○。當時他們在談何事，我沒有注意聽。講話的語氣和平常一樣，沒有
      發生爭執。後來騎到案發現場時，碰到紅燈，甲○○就停下車我也就停下車。
      我看到他們還要交談，於是我就把車停在路邊，我就到便利商店去買東西。（
      到案發現場時有無看到被告打電話？）沒有。（有無看到被告打電話叫人到現
      場？）沒有。（從你停車到進入便利商店買東西前這段時間大約多久？）一會
      兒而已，我停好車就跟他們說我要進去買東西。（你在便利商店買東西買多久
      ？）大約十幾分鐘。（你在便利商店買東西的過程中有無隨時看外面情形？）
      有看一下，後來就沒有注意。（看到什麼？）還是只有看到他們兩人，沒有看
      到他們打架，是否有爭吵我看不出來，我在店裡面聽不到他們交談的內容。（
      你從便利商店出來後有看到什麼？）多兩人，和一部轎車。（你從便利商店出
      來後發生何事？）他們講一講話之後，就上車。（丙○○如何上車？）有一人
      （我不認識）開車門丙○○就上車，還有另外一人（我不認識）站在丙○○後
      面。（在場之人有無人脅迫或恐嚇丙○○要上車？）沒有。（既然如此丙○○
      為何要上車？）我也不知道，他們話講一講就上車了，我也不知道何原因。（
      後來來的那兩人跟丙○○及被告交談內容？）我不知道他們講什麼，我沒有注
      意聽。（講話氣氛？）沒有爭吵也沒有打架，但是氣氛不是很好。（何以見得
      ？）因為三人站在丙○○前面談話，一人講不過三人，看起來談話氣氛不是很
      好。（他們四人有無在拉扯？）有人用手拉著丙○○的手上車，但是沒有拉扯
      。（檢察官請求現場示範，請證人當場示範情形。示範情形：檢察官充任被害
      人，證人丁○○出手拉著檢察官左上臂，並說：走，上車）（你剛剛示範的動
      作就是拉，為何說不是拉？）這樣那算拉，拉應該不是這樣。（那個拉丙○○
      上車的那個人講說「走，上車」時講話的口氣如何？）只是說「走，上車」而
      已，只是一般的語調，沒有很大聲的說。（你為何要上車？）因為丙○○坐在
      車上。（有無人要你上車？）應該沒有。（有無人說「要你上車對他們比較有
      保障」這句話？）我不知道，我不太記得。（你上車是否有人強迫你？）沒有
      。（你坐在車上哪一個位置？）前座。是助手座。（被告有無上車？）我忘記
      被告是坐上車，還是騎機車。（你和丙○○上車後，車子開到何處？）開到一
      個停車場，我也不知道在哪裡。（開了多久到那個停車場？）好像五到十分鐘
      。（你在車上他們有無在交談？）有，談錢的事情，但我沒有注意聽。（講話
      氣氛如何？）是有稍微大聲一點，但不是用喊的。（有無跟丙○○恐嚇？）沒
      有。（對方要丙○○還錢，他後來如何處理？）丙○○打電話給他家裡的人。
      （是否已經到那空地還是在車輛行進中的時候？）都有。（被告後來有無離開
      空地？）有，說要去拿錢。（何人要他去拿錢？）好像是丙○○找人拿錢來，
      被告要過去拿。（被告要過去拿錢是受丙○○囑託，還是被告他自己要去拿？
      ）是被告自己要過去拿的。（被告離開空地後，你們車上的人再做何事？）都
      坐著等，也有聊天，聊天的氣氛還不錯。我在和開車的人在聊天，丙○○和另
      外一人在聊天，我們各聊各的，所以我不知道丙○○和另外一人在說什麼。（
      你們在空地待了多久？）應該有半個小時吧。（你們為何要離該空地？）我也
      不知道，因為車子是他們在開的。（你們後來在何處下車？）警察局前面。（
      為何你在檢察官面前與你今天到庭證述有出入？）時間太久了，我記不清楚。
      （你在檢察官面前所述，與今日所述，那一天比較正確？）應該是今天所講比
      較正確。（你在警察局說「他們三人叫我一起去，對他們才有保障」，但是你
      在檢察官面前說「對方說要給丙○○一個保障」語意似有不同，何者正確？）
      應該是給丙○○一個保障。（案發前前後後這段時間，你有無看到他們毆打丙○○？）沒有。（你在檢察官面前記憶比較清楚，還是現在記憶比較清楚？）
      現在記憶比較清楚。（現在距離案發時間比較久，為何現在記憶比較清楚？）
      因為有一些我記憶比較清楚的，我記得比較清楚。（你在檢察官面前作證時是
      否說謊？）有。（哪一部份不實在？）都有。（為何要在檢察官面前說謊？）
      因為此事與我無關，我不想搞得連我自己都有事情。當時我在當兵，不想被送
      軍法。（你又沒做什麼事情，為何會被送軍法？）因為軍中要求不要在外面惹
      是生非等語（見九十三年十月一日審判筆錄）。
    4.依證人丁○○上開所證，本院認為：
      (1)證人丁○○於檢察官訊問時固離案發時間點較近，理論上記憶應較為清晰，
        惟證人既自承於偵查中作證時有虛偽陳證之情形，且證人丁○○於檢察官訊
        問時所證，與丙○○前開於警訊及偵查中所證，確有諸多不符之處（例如丙○○遭強拉上車後，車上人員之相關乘坐位置；被告自始至終有無上車；在
        空地或車上等候被告從約定地點取款回來等），加以證人丁○○與被告素昧
        平生，其明知於本院審理時證述其前於檢察官訊問時供前具結所為之陳述係
        屬虛偽不實，日後恐遭司法機關追訴偽證罪責，卻仍坦承於偵查中所證不實
        ，應無迴護被告之理，是證人丁○○於本院所為陳證，應較為可信。
      (2)互核證人丁○○於本院審理時所為之證述與丙○○前開所為之證述，就丙○○是否遭被告及另二名男子強行推、拉上車、被告是否上車、上車後車上人
        員之相關乘坐位置、在空地時丙○○是否遭到監管無法下車、車上等一行人
        是否二度回到空地等節，證述均有不一，而此等部分又係認定被告是否確實
        涉有妨害自由犯行之重要情節，證人丁○○與丙○○雖均經供前具結，惟兩
        人誼屬朋友，證人丁○○與被告則素昧平生，是其所為之證詞應較為兼具被
        害人身分之丙○○更為可採。
      (3)證人丁○○於本院所為之證述，丙○○與被告及其他二名男子談論債務問題
        時，並無爭吵或恐嚇、脅迫情事，氣氛平和，即使後來其中有人用手拉著丙○○的左上臂上車，並說「走，上車」等語，但並沒有發生拉扯（固然，強
        暴行為之成立，不以被害人掙扎而發生拉扯為必要，然仍應綜合一切情狀加
        以判斷），語調亦屬一般的語調，加以丁○○後來也被邀上車，嗣後在空地
        上，丙○○並能下車與人交談，聊天氣氛良好等情，與一般被妨害自由之常
        情不符，足見丁○○所證稱有人用手拉著丙○○左上臂，並說「走，上車」
        等語一節，應與妨害自由之強暴、脅迫行為有間，尚難認有何妨害自由之主
        觀犯意。
  (四)至檢察官所提承辦警員乙○○職務報告、通聯記錄，固欲證明丙○○確實因遭妨
    害自由而打電話報案，以及妨害自由期間相關電話通聯情形（包括被告與蔣姓男
    子間的通聯記錄），惟如前所述，本案既無證據證明被告與其他二名男子有何以
    非法方法剝奪人之行動自由之行為，縱然被害人在主觀上百般不願與被告及其他
    二名男子前往他處談論債務，並欲藉由警方介入以求脫困，不論被害人嗣後是基
    於如何之動機上車（例如被害人若不隨行，可能擔心引起對方不快，而遭到立即
    的生命、身體安全之威脅，或日後遭到騷擾或報復，但這些威脅或報復，畢竟只
    是被害人的內心想法，在還沒有形諸於客觀行為而成為刑事法律所規範之對象之
    前，都單純是被害人的片面想法），亦難僅憑被害人之報案作為，即認定被告確
    實涉有妨害自由之犯行。至於被告遭逮捕後，經警方要求撥打電話聯絡蔣姓男子
    等人「釋放」丙○○、丁○○，被告以其持有之動電話門號000000000
    0號撥打蔣姓男子之0000000000號行動電話，並告以「我人在警局」
    等語後，丙○○及丁○○即經蔣姓男子等人載至斗六分局門口下車一節，業據被
    告承認屬實，已如前述，且經證人即本案承辦員警乙○○到庭證述實在（見九十
    三年十一月十一日審判筆錄），並有通聯記錄在卷可稽，惟被告在電話中向蔣姓
    男子說「我人在警局」一語，只是事實之陳述，並無法據此引伸認定被告係要求
    「同夥共犯釋放被害人」；又被告對蔣姓男子告以「我人在警局」一語後，警員
    乙○○隨即接過電話與對方談，並向對方說「希望將被害人釋放，有話好好說，
    不要把事情搞複雜」等語，此有上開職務報告一紙在卷可稽，並經證人乙○○證
    述屬實，惟此係承辦員警在事件查明前希望「人質」平安所為之呼籲，並不代表
    丙○○之行動自由確實係在被告等人的控制之下。至於丙○○之後隨即獲得「釋
    放」，雖然可以作為丙○○在此之前確實受到行動自由限制之佐證，但同樣地也
    可證明，就是因為丙○○並未受到任何行動自由的限制，對方才急著將丙○○載
    到警察局放下車，以免遭到誤會而為，是檢察官所舉上開證據，均不足以證明被
    告涉有妨害自由的犯行。
  (五)檢察官雖認為從被告取款之地點約定在王鏘汽車旅館前，而非當場取款一節，可
    以推斷丙○○是受到妨害自由的狀態，否則不會另外約一個地點取款。就此，證
    人丙○○於本院審理時證稱：「（請你詳細說明你與警察講了幾通電話？）二、
    三通。我是後來去做筆錄時才知道，作筆錄的警察跟我說，因為我打一一○，派
    出所員警先打電話給我，但是不知道我在說什麼，所以派出所就轉到作筆錄的那
    個警察，那個作筆錄的警察就打電話給我叫他們去汽車旅館拿錢。（你打完一一
    ○之後，是你打電話給警察，還是警察打過來給你的？）是警察打過來的。（在
    這一通電話裡面，你們對話內容？）來電警員問我說有無打一一○，我說有，警
    察問我如何？我說欠人家錢，人家說我利息錢還沒有還。後來警察問我說我在哪
    裡，但因為車子在行駛中我不知道怎麼說，後來就掛掉了。（在你講完剛才那通
    電話之後有誰打電話給你？）就換另一個警察。（談話內容？）問我現在如何，
    他們是否不讓你走，我就說他們要我還錢之後才要讓我走，後來警員問我看他們
    要約在哪裡叫他們說，叫他們去那邊拿錢，我就問他們說我朋友叫你們去拿錢，
    他們就說約在王鏘汽車旅館拿錢，我就告訴警察說他們要約在王鏘，電話就掛斷
    了」（見九十三年十一月十五日審判筆錄）等語，核與證人乙○○於本院審理時
    所證：王鏘汽車旅館是對方約的等語（見九十三年十一月十一日審判筆錄）相符
    ，並有電話通聯紀錄（丙○○與乙○○間之行動電話通聯記錄）在卷可稽。固然
    ，認定犯罪事實所憑之證據，雖不以直接證據為限，間接證據亦包括在內；然而
    無論直接或間接證據，其為訴訟上之證明，須於通常一般之人均不致有所懷疑，
    而得確信其為真實之程度者，始得據為有罪之認定，已詳如前述。檢察官所舉前
    開疑點，固為檢察官認定被告涉有妨害自由犯行之主要論據，惟在別無其他證據
    證明被告確實涉有妨害自由犯行，而僅就約定交款地點一節又非達足以使通常一
    般之人均不致有所懷疑，而得確信被告確實涉有妨害自由犯行之程度（同樣地，
    此亦屬個人動機問題，本案為上開約定之人不明，動機無從查證，檢察官亦無法
    舉證），是尚難據此為被告有罪之認定。
  (六)又被告於警訊、檢察官訊問及本院準備程序時，均辯稱：當天下午三、四點左右
    ，我騎車號ＬＧＧ─二三一機車載我女友戊○○，在斗六市某７—ＥＬＥＶＥＮ
    商店前，碰到丙○○及他友人共三、四人，丙○○攔我下來，問我身上有無錢，
    我跟他說我沒有錢，他就說：是否可以拜託我一件事情，拜託我向他的朋友拿錢
    。我答應之後，我就騎丙○○他們的機車去（車號我不知道），我女朋友就在原
    地坐在我的上開機車上等我。丙○○他們也在原地等我，丙○○告訴我：他與他
    的朋友約在一家汽車旅館（王鏘汽車旅館），叫我到那家汽車旅館外面和他朋友
    見面拿錢（丙○○並沒有跟我說要拿多少錢）。結果我到汽車旅館之後，等了約
    五分鐘，警察就來了等語，與在本院審理時所為辯解（詳如前述），前後不一。
    就此，被告供承：我於警訊、檢察官訊問及於本院準備程序中所說的不是實話，
    我想說是否可以避重就輕，說成是丙○○與姓蔣的先遇到，我再遇到他們，因為
    我不知道事情為何會搞到如此等語，此一辯解，於常理上並無何悖逆之處，應可
    採信；且本案又別無其他證據證明被告之犯罪行為，自難以被告前後不一之辯解
    ，據為認定被告有罪之依據。
  (七)綜上所述，檢察官所舉之證據均不足以證明被告有何妨害自由之行為，此外，復
    無其他積極證據證明被告確有檢察官所指妨害自由之犯行，揆諸首揭說明，本件
    既不能證明被告犯罪，自應為其無罪之諭知。
四、據上論斷，應依刑事訴訟法第三百零一條第一項，判決如主文。
本案經檢察官己○○到庭執行職務。
中      華      民      國    九十三    年      十一      月    三十    日
                                        臺灣雲林地方法院刑事第五庭
                                            審判長法  官  陳定國
                                                  法  官  廖淑華
                                                  法  官  李明益
右正本證明與原本無異。
如不服本判決，應於判決送達後十日內向本院提出上訴狀( 應附繕本 )。
                                                  書記官  莊正彬
中華      民      國    九十三    年      十一      月    三十    日
